最　高　行　政　法　院　判　決
　　　　　　　　　　　　　94年度判字第01097號
上　訴　人　彰化縣線西鄉公所
代　表　人　丁○○
上　訴　人（原審參加人）
　　　　　　己○○
　　　　　　癸　○
　　　　　　庚○○
　　　　　　子○○
　　　　　　戊○○
　　　　　　辛○○
　　　　　　壬○○
上8上訴人共同訴訟代理人
　　　　　　楊玉珍律師
被 上訴 人　丙○○
　　　　　　甲○○
　　　　　　乙○○
上列當事人間因耕地三七五租約事件，上訴人對於中華民國92年
12月25日臺中高等行政法院92年度訴字第825號判決，提起上訴
。本院判決如下：
　　主  文
原判決廢棄。
被上訴人在第一審之訴駁回。
第一審及上訴審訴訟費用均由被上訴人負擔。
　　理  由
一、本件被上訴人（即原審原告）在原審起訴意旨略以：本件系
    爭坐落彰化縣線西鄉○○段184、184-2、274地號土地，原
    承租人黃庄於民國81年9月6日死亡，由承租繼承人己○○等
    7人單方於92年1月30日提出申請租約繼承變更登記之申請。
    經上訴人彰化縣線西鄉公所（下稱線西鄉公所）依「耕地三
    七五租約清理要點」第3條規定之程序通知出租人被上訴人
    ，出租人於92年2月25日提出異議。經上訴人線西鄉公所函
    轉承租人答辯，並依現場實勘結果確認租約關係，於92年3
    月18日以線鄉民字第0920001330號函答覆出租人，依耕地三
    七五租約清理要點第10點第1項第3款規定，應為租約變更登
    記。並即依臺灣省耕地租約登記辦法第2條第2項及第4條第1
    項第3款、第5條第1項第2款規定，准承租人租約繼承變更登
    記。復依臺灣省耕地租約登記辦法第10條第1項規定，函報
    請縣政府備查後，再以中華民國92年3月27日線鄉民字第210
    8號「准予耕地租約變更登記通知書」通知租約雙方。被上
    訴人不服，循序提起本件行政訴訟。主張耕地三七五減租條
    例第26條規定出租人與承租人間因耕租佃發生爭議時，應由
    當地鄉（鎮、市、區）公所耕地租佃委員會調解。上訴人線
    西鄉公所未依規定程序處理，即逕行判定，自有未合，且原
    承租人黃庄於81年9月6日死亡時，其三七五租約即已完全消
    失，況原審參加人荒廢數年未耕作，在系爭土地上設立工廠
    ，已有終止租約之事由，原處分准許將租約變更登記給庚○
    ○等7人，實有違法。為此請判決將訴願決定及三七五租約
    變更登記之原處分均撤銷等語。
二、上訴人線西鄉公所（即原審被告）則以：依「縣（市）政府
    及鄉（鎮、市、區）公所耕地租佃委員會調解調處耕地租佃
    爭議須知參考範例」第2點之規定，耕地租佃爭議，應向耕
    地租佃爭議委員會申請調解，被上訴人未依法申請調解，難
    以受理。又繼承係為一法律事實，既無積欠租金之情事，且
    經會同實地勘查結果又有耕作事實，應依臺灣省耕地租約登
    記辦法第2條第2項及第4條第1項第3款、第5條第1項第2款規
    定核准租約變更登記，並函報縣府同意備查。倘不准予繼承
    登記，則亦無對象可申請調解等語，資為抗辯。
三、上訴人己○○等7人在原審參加意旨略謂：本案因出租人不
    願會同辦理變更登記，異議過程中被上訴人未能依耕地三七
    五減租條例第17條第1項第3款、第4款規定提出欠租催告書
    ，逾期不繳地租終止租約通知書及送達證明文件或法院確定
    判決書等文件終止租約，並不符合三七五減租條例第19條規
    定收回自耕。然繼承是既成事實，既無積欠租金，且經鄉公
    所人員會同實施勘查結果又有耕作事實，而被上訴人所提出
    86、87年間之照片雖能顯示時間點，惟無法證明連續1年間
    不為耕作。又依減租條例第7條規定，當時本案被上訴人並
    未依法向線西鄉公所提出足資證明之資料申請終止租約，僅
    於上訴人己○○等7人單方申請辦理租約繼承變更登記時，
    始提出書面異議。另上訴人之「大立鐵工廠」係於民國73年
    4月1日於彰化縣線西鄉○○村○○路188號設立，並未於系
    爭土地上設立「大立鐵工廠」，故被上訴人提本件訴訟顯無
    理由等語。
四、原審斟酌全辯論意旨及調查證據結果，以：按「本法所稱行
    政處分，係指中央或地方機關就公法上具體事件所為之決定
    或其他公權力措施而對外直接發生法律效果之單方行政行為
    。」訴願法第3條定有明文。查上訴人線西鄉公所92年3月27
    日線鄉民字第2108號「准予耕地租約變更登記通知書」所載
    「查台端之承租人己○○等7人於92年1月30日申請彰線寓字
    第18號租約變更登記一案，報經彰化縣政府地權字第092005
    1333號函同意備查，業經本公所登記於耕地租約登記簿租約
    變更之部，并將所繳租約加蓋變更戳記，除通知承租人己○
    ○等7人外特此通知。」依其內容，足見其為就承租申請「
    租約變更登記」處理之結果之通知，其決定對租約雙方自會
    發生法律效果，且於行政上有依登記結果處理之效果，復有
    「臺灣省耕地租約登記辦法」第10條第1項規定為依據，應
    認係訴願法第3條所稱之行政處分。另上訴人線西鄉公所92
    年3月18日以線鄉民字第0920001330號函復被上訴人及上訴
    人之己○○等異議書及變更登記申請書，其內容係在說明被
    上訴人之異議何以不足採，何以應准登記，其重點乃在駁回
    被上訴人之異議，雖得因有駁回被上訴人等之異議，而仍得
    認係另一行政處分。惟不能因上訴人線西鄉公所92年3月18
    日線鄉民字第0920001330號函係行政處分，即謂上訴人線西
    鄉公所線鄉民字第2108號通知書為該前函之說明，僅屬觀念
    之通知，非行政處分，仍應依其內容及依據而定，而非僅以
    發文先後為斷。又雖內政部於90年11月29日另以台（90）內
    地字第9077962號函頒「縣（市）政府及鄉（鎮、市、區）
    公所耕地租佃委員會調解調處耕地租佃爭議須知參考範例」
    第2點規定「耕地租佃爭議，應向鄉（鎮、市、區）公所耕
    地租佃委員會（以下簡稱鄉（鎮、市、區）租佃委員會）申
    請調解；調解不成立者，由該委員會送縣（市）政府耕地租
    佃委員會（以下簡稱縣（市）租佃委員會）予以調處。」惟
    同一「須知參考範例」第1點中亦規定「縣（市）政府及鄉
    （鎮、市、區）公所耕地租佃委員會調解調處耕地租佃爭議
    ，除法令另有規定外，依本須知辦理。」上開「臺灣省耕地
    租約登記辦法」第2條第3項規定，即屬該須知第1條所稱「
    法令另有規定」之一，自應除外，不受該須知須另行申請調
    解之限制甚明。查本件承租人己○○等於92年1月30日向上
    訴人線西鄉公所提出「耕地三七五租約變更登記申請書」申
    請為租約變更登記，其原因欄載為「繼承」，被上訴人等於
    92年2月25日向上訴人線西鄉公所提出異議書，足見被上訴
    人之異議係就租佃契約之主體（承租人）為爭議，應係「臺
    灣省耕地租約登記辦法」第2條第3項所稱之「耕地租佃爭議
    」，自應依該條項所規定「前項受通知之他方提出異議，且
    其異議屬耕地租佃爭議者，依本條例第26條規定處理。」即
    送上訴人線西鄉公所之耕地租佃委員會調解，調解不成立，
    送該管縣政府耕地租佃委員會調處。乃上訴人線西鄉公所僅
    以92年3月18日線鄉民字第0920001330號函，說明認依內政
    部頒租約清理要點第10點第1項第3款規定，應為租約變更登
    記等語予以說明後，即逕予登記，而未依「臺灣省耕地租約
    登記辦法」第2條第3項規定意旨依耕地三七五減租條例第26
    條規定予以處理，其處理程序自未盡符規定，訴願決定未予
    糾正，亦有未合。上訴人線西鄉公所雖謂依「縣（市）政府
    及鄉（鎮、市、區）公所耕地租佃委員會調解調處耕地租佃
    爭議須知參考範例」第2點之規定，被上訴人未申請調解，
    無從予以調解，及准予繼承登記後，始有對象可申請調解云
    云。惟依「臺灣省耕地租約登記辦法」第2條第3項規定移送
    調解者，即無須再依「縣（市）政府及鄉（鎮、市、區）公
    所耕地租佃委員會調解調處耕地租佃爭議須知參考範例」第
    2點之規定申請調解已如前述，而依「臺灣省耕地租約登記
    辦法」第2條第3項規定移送調解者，其調解雙方主體即為申
    請登記及異議者雙方，並無主體不明確之虞。從而被上訴人
    請求撤銷訴願決定及原處分，核有理由，應將原處分及訴願
    決定均予撤銷，由上訴人線西鄉公所另依規定程序為適當之
    處理等由。資為其判決之論據。
五、本院查：原判決以上訴人線西鄉公所92年3月27日線鄉民字
    第2108號「准予耕地租約變更登記通知書」（即原處分），
    依其內容，係就承租申請「租約變更登記」處理之結果之通
    知，其決定對租約雙方自會發生法律效果，且於行政上有依
    登記結果處理之效果，復有「臺灣省耕地租約登記辦法」第
    10條第1項規定為依據，應認係訴願法第3條所稱之行政處分
    。尚不能因上訴人線西鄉公所92年3月18日線鄉民字第09200
    001330號函係行政處分，即謂原處分為前函之說明而僅屬觀
    念之通知等情，據以認定首開通知書仍屬於行政處分。固非
    無據。惟按：「耕地租約於租期屆滿時，除出租人依本條例
    收回自耕外，如承租人繼續承租者，應續訂租約」，耕地三
    七五減租條例第20條定有明文。次按耕地租約承租人死亡，
    由現耕繼承人繼承承租權者，應申請租約變更登記。又租約
    登記，出租人或承租人不會同申請時，得由一方敘明理由，
    檢附相關證明文件，單獨申請登記，為行為時（下同）台灣
    省耕地租約登記辦法第4條第1項第3款、第2條第2項及第5條
    第1項第2款所明定。又耕地承租權為遺產之一部分，依民法
    第1148條之規定，繼承人自繼承開始時，即承受被繼承人財
    產上之一切權利義務。本件耕地原承租人黃庄死亡，其繼承
    人繼承承租已成事實，故由承租繼承人己○○等7人單方於
    92年1月30日提出申請租約繼承變更登記之申請。查因繼承
    而申請租約變更登記乃係基於既有之租佃關係，僅就該租約
    上之承租人辦理變更登記，租佃雙方自應依照耕地三七五減
    租條例第6條第1項及台灣省耕地租約登記辦法第2條第1項規
    定會同辦理租約變更登記。次查本件雖非台灣省耕地租約登
    記辦法第2條第2項規定所定3種除外情形得逕行登記者，是
    以上訴人線西鄉公所依法即通知不會同申請登記之他方即被
    上訴人，然因本件僅是在原租約關係之基礎上，發生承租人
    之一方死亡，由其繼承人繼承租賃權而應申請變更登記之事
    由，並非租佃雙方間本於租佃關係而發生之爭議而須依爭議
    結果為變更登記者，自無同條第3項規定應依耕地三七五減
    租條例第26條所定租佃爭議調解調處程序辦理之適用，鄉鎮
    市公所無待司法機關之審判，而自行審查予以核備，於法並
    無不合。被上訴人如有租佃爭議之事由，仍得於租約因繼承
    變更登記後，再向鄉鎮市公所租佃爭議調解委員會聲請調解
    ，以資救濟。足見被上訴人並非無救濟途徑，對出租人權益
    保障尚無欠缺。原判決認被上訴人就本件因繼承而變更租約
    登記所為之異議，係就租佃契約之主體（承租人）為爭議，
    應係「臺灣省耕地租約登記辦法」第2條第3項所稱之「耕地
    租佃爭議」，自應依該條項所規定即送上訴人線西鄉公所之
    耕地租佃委員會調解，調解不成立，送該管縣政府耕地租佃
    委員會調處，乃上訴人線西鄉公所逕予登記，而未依「臺灣
    省耕地租約登記辦法」第2條第3項規定意旨依耕地三七五減
    租條例第26條規定予以處理，其處理程序自未盡符規定，訴
    願決定未予糾正，亦有未合等情，所為撤銷原訴願決定及原
    處分之判決，揆諸上開說明，自有適用法規不當之違誤。上
    訴意旨據以指摘求為廢棄原判決，為有理由。應將原判決廢
    棄。因本案事實已明，本院可依該事實自為裁判。本案原處
    分准予因繼承而變更租約之登記，並無不合，訴願決定予以
    維持，理由雖有不同，結果則無不合，被上訴人訴請撤銷，
    自無理由，爰駁回被上訴人在第一審之訴。以資糾正。
六、據上論結，本件上訴為有理由，依行政訴訟法第256條第1項
    、第259條第1款、第98條第3項前段、第104條、民事訴訟法
    第85條第1項前段，判決如主文。
中    華    民    國    94    年    7     月    21    日
                  第一庭審判長法  官　黃　綠　星
                              法  官  陳　秀　美
                              法  官　蔡　進　田
                              法  官　黃　璽　君
                              法  官　廖　宏　明
以  上  正  本  證  明  與  原  本  無  異
中    華    民    國    94    年    7    月    22     日
　　　　　　　　　　　　　　　書記官　彭　秀　玲
